【裁判字號】    89,台上,706
【裁判日期】    890324
【裁判案由】    清償債務
【裁判全文】
最高法院民事判決                                八十九年度台上字第七○六號
    上  訴  人  台灣省合作金庫
    法定代理人  李 文 雄
    訴訟代理人  王 育 珍律師
    被 上訴 人  甲○○○
                丙 ○ ○
                乙 ○ ○
右當事人間請求清償債務事件，上訴人對於中華民國八十八年一月十八日臺灣高等法
院第二審判決（八十六年度重上字第七號）提起上訴，本院判決如左：
    主  文
原判決廢棄，發回臺灣高等法院。
    理  由
本件上訴人主張：被上訴人之被繼承人郭木桂於民國八十二年一月六日同時簽訂授信
約定書及連帶保證書，連帶保證訴外人廣磊企業有限公司（下稱廣磊公司）對伊之一
切債務，嗣廣磊公司及郭木桂等人分別於八十二年四月二日、八十二年十月一日、八
十三年二月二十四日簽發本票三紙向上訴人借款新台幣（以下如未註明美元者皆同）
一千萬元、三百五十萬元、一百五十萬元（合計一千五百萬元），惟屆期並未清償該
票款及部分利息、違約金；廣磊公司又以郭木桂等人為連帶保證人於八十二年三月十
八日與伊訂立循環借款新台幣八百萬元之契約，屆期尚欠借款本金一百四十九萬零八
百四十九元及部分利息、違約金；廣磊公司又於八十二年三月十八日邀郭木桂等人為
連帶保證人與伊簽訂進口遠期信用狀借款契約及切結書，嗣廣磊公司依約向上訴人申
請開發信用狀，經伊墊款共計美金二十八萬零八百三十五元二角，屆期廣磊公司尚有
美金二十萬元零八百三十五元二角及利息、違約金未償還，郭木桂既為連帶保證人，
依法自應負連帶清償責任，而被上訴人為郭木桂之繼承人，依民法第一千一百五十三
條第一項規定，對於被繼承人郭木桂之前項債務，應負連帶清償之責等情，求為命被
上訴人(一)連帶給付上訴人新台幣一千六百四十九萬零八百四十九元及如第一審判決附
表一所示之利息、違約金；(二)連帶給付上訴人美金二十萬零八百三十五元二角及如第
一審判決附表二所示之利息、違約金，按給付時外匯指定銀行外匯即期賣出匯率折算
新台幣之判決。
被上訴人則以：伊之被繼承人郭木桂於八十年間第一次中風後，不良於行，需藉用枴
杖行走，且一直與伊同住，並未開設公司，嗣又於八十二年間第二次中風後，完全不
能行動，需人餵食，尿失禁，祇能躺在床上，其名下無任何資產，不知何以會成為廣
磊公司之負責人並為該公司連帶保證人，況郭木桂已於八十三年二月十三日死亡，上
訴人竟仍持有郭木桂於八十三年二月二十四日所簽發之本票一紙，顯見前開授信約定
書、連帶保證書、本票、借據及往來約定書等件均係偽造，伊自不負連帶清償責任等
語，資為抗辯。
原審維持第一審所為上訴人敗訴之判決，駁回其上訴，係以：上訴人主張之事實，固
據其提出廣磊公司執照、營利事業登記証、開戶資料、印鑑卡、連帶保證書、授信約
定書、借款契約、約定書、切結書、本票、進口遠期信用狀借款契約等件及舉證人陳
明芳、游得財等為證，惟為被上訴人所否認。按私文書應由舉證人證其真正，民事訴
訟法第三百五十七條前段定有明文，上訴人所提上開文件上關於「郭木桂」之印文，
雖經內政部警政署刑事警察局及憲兵學校鑑定結果，認與台北市政府建設局第一科廣
磊公司案卷內之「郭木桂」印文相符，惟公司設立及變更登記，無須本人親自辦理，
其所留存之印章亦無須與其因申請印鑑證明所留存之印鑑相同，已據上訴人自認在卷
，且公司並可隨時申請變更其印章，殊難僅憑與廣磊公司設立登記上所使用之印章相
符，即推定必為郭木桂所自為；至其上「郭木桂」之簽名字跡，曾連同台中市北區戶
政事務所函送之郭木桂印鑑登記申請書原件上經兩造承認為真正之「郭木桂」簽名字
跡，先後送請法務部調查局、內政部警政署刑事警察局及憲兵學校鑑定，咸認因該字
跡易遭模仿，難以鑑定，自亦難認該簽名字跡確屬郭木桂所自寫，已難證明證人游得
財、陳明芳所證與事實相符，況該證人自承僅憑國民身分證加以核對，而國民身分證
上之相片換貼變造，亦非絕無僅有之事，且上開證人又係經辦廣磊公司借款或支票開
戶之承辦人，事涉彼等自身責任問題，尤難期渠等為真實之證言，自不足為上訴人有
利之證明。次查，郭木桂患有糖尿病、高血壓、腦中風等病症，業據被上訴人提出診
斷證明書二紙為證，並經中國醫藥學院附設醫院以 (86）院歷字第八六○九一三號函
覆：「2.郭君於八十二年一月二十八日曾突發意識喪失，抽搐來院急診診治，爾後僅
來院二次，直至八十三年二月七日又因意識喪失來院診治，惟因敗血症，腎臟衰竭終
告不治，此段期間病人不良於行，意識狀況並不十分良好，不易判斷事情。」在卷，
足證郭木桂於八十二年一月二十八日第二次中風後，迄八十三年二月十三日死亡之期
間內，其意識狀況已不佳，顯難勝任廣磊公司之負責人，衡諸常情該公司股東豈有置
公司及其個人利益於不顧而仍依賴郭木桂之理，況廣磊公司係自八十二年三月十八日
起，始向上訴人借款及申請墊付國內票款融資及信用狀借款，復曾於八十二年五月二
十五日修改公司章程，由郭木桂轉讓其出資額一百萬元與股東孫錫弢，並由孫錫弢任
董事對外代表公司，嗣於同年十一月十五日再次修改公司章程，推郭木桂為董事對外
代表公司執行業務，並由郭木桂受讓孫錫弢之出資三百萬元，併更換郭木桂之印章，
此亦有台北市政府建設局第一科廣磊公司卷宗可稽，並於郭木桂死亡（八十三年二月
十三日）後之八十三年二月二十四日仍以其名義簽發本票一紙向上訴人借款，而上訴
人仍予收執，再參以證人游得財證稱自八十二年三月間起所簽訂之借款契約、進口遠
期信用狀借款契約、本票及支票存款往來約定書等文件均僅係憑留存銀行之印鑑，由
廣磊公司之會計小姐辦理，而非郭木桂所親自辦理等語，足證廣磊公司向上訴人所為
之上開借款，郭木桂並未參與。再查，廣磊公司於八十年間設立登記，開始營業後，
雖當年度未有盈餘，但八十一年度即有盈餘，八十二年度全年銷售額總計金額高達五
千五百八十二萬餘元，營業情況良好，有廣磊公司八十年度及八十一年度營利事業所
得稅結算申報書及八十二年一月份至十二月份台北市營業人銷售額與稅額申報書可按
，惟郭木桂自八十年間起至八十二年間止並無任何所得或收入，此亦有財政部台灣省
中區國稅局台中市分局函送之所得稅結算申報書可資證明，亦足見明郭木桂非廣磊公
司之負責人，否則，何以未自廣磊公司獲取分文薪資所得或紅利所得。另查郭木桂曾
於七十六年四月一日變更職業擔任惠冠實業有限公司之業務經理，同年七月九日向台
中市北區戶政事務所申辦職業變更登記，有台中市北區戶政事務所函送之申請資料在
卷，而該惠冠實業有限公司之負責人杜惠玲，亦為廣磊公司之股東，是郭木桂之國民
身分證及其個人年籍資料顯然早在七十六年四月間擔任惠冠實業有限公司業務經理時
，即已為杜惠玲所取得，此觀廣磊公司辦理公司設立登記時所提出郭木桂國民身分證
上尚未登載惠冠實業有限公司業務經理之職自明，是上訴人以郭木桂之國民身分證並
無換補證記錄而主張郭木桂知悉擔任廣磊公司之負責人並同意為該公司連帶保證人云
云，尚不足取。上訴人又主張公司執照、公司變更登記事項卡為公文書，推定為真正
，而授信約定書及連帶保證書等有關文件上廣磊公司及郭木桂之印章既與公司變更登
記事項卡上之廣磊公司及郭木桂印章相符，即應推定為真正云云，惟查該公司變更登
記事項卡之郭木桂印章已難證明係郭木桂所自為為真正，有如前述，尚難據為有利於
上訴人之認定，是上訴人所為此部分之抗辯，亦不足取。上訴人既不能舉證證明系爭
授信約定書及連帶保證書、遠期信用狀借款契約、借款契約、切結書及本票上之郭木
桂簽名及印文係屬其所自為真正，自難認上訴人與被上訴人之被繼承人郭木桂間就系
爭借款有連帶保證關係存在，從而上訴人本於連帶保證及繼承之法律關係，請求被上
訴人連帶給付新台幣一千六百四十九萬零八百四十九元及如第一審判決附表一所示之
利息、違約金；連帶給付美金二十萬零八百三十五元二角及如第一審判決附表二所示
之利息、違約金，並按給付時上訴人牌告之美金即期外匯賣出匯率以新台幣折付之請
求，即屬不應准許，為其判斷之基礎。
查原審引據中國醫藥學院附設醫院覆函認郭木桂自八十二年一月二十八日第二次中風
後以迄死亡時止，其意識情況不佳，惟依該函載：「郭君於八十二年一月二十八日曾
突發意識喪失，抽搐來院急診診治，爾後僅來院二次，直至八十三年二月七日又因意
識喪失來院診治，惟因敗血症，腎臟衰竭終告不治，此段期間病人不良於行，意識狀
況並不十分良好，不易判斷事情。」（見原審卷一第一四一頁），「病人家屬于八十
二年二月十六日拿藥治療，八十二年五月十三日病人來院開立診斷書，『據當時病人
家屬描述』病人因中風……時常跌倒不良於行，意識並不十分清楚……」（見原審卷
一第一四○頁背面），則自八十二年一月二十八日至八十三年二月七日止，僅由郭木
桂之家屬至醫院取藥治療一次而已，病情似尚屬穩定，否則何致一年之久，僅取藥治
療一次而已？其時是否意識情況不佳，非無進一步調查之必要。次查證人游得財證稱
「那天廣磊公司經理陳榮池帶郭木桂來對保，郭木桂就在連帶保證書、約定書上簽名
，我確定是他本人來簽名，因為我核對過郭木桂的身分證，郭木桂當著我的面在這些
書類上蓋章……」（見原審卷一第七十頁背面），證人陳明芳亦證稱「開戶資料本來
不是郭木桂親自簽名，所以我將原簽名劃掉，請求他再重新簽名，我可以確定簽名之
人為郭木桂，因為我核對過他的身分」（見同上揭卷第七一頁）。揆之上述說明，郭
木桂如於一年之間，僅至醫院取藥治療一次，似難謂意識情況不佳，則各該證人所證
是否全無足採，亦非無推求之餘地。且依被上訴人於原審稱「（郭木桂）身分證上是
載明他在興華鐵工廠的經理，該鐵工廠坐落在雲林縣北港鎮，那是我祖父留下來的祖
業。」（見原審卷一第一五○頁背面），則郭木桂似有經營實業之經驗，且既繼承祖
業，是否全無資力投資公司，亦非無斟酌餘地。又原審謂廣磊公司八十二年銷售情況
良好，而郭木桂未自該公司領取任何薪資或紅利，足證郭木桂非該公司之負責人云云
，惟原審已認該公司始設立於八十年，則迄八十二年，尚屬創立不久，是否將盈餘再
投入營運，亦非全無可能。且依本件訴訟資料，該公司自八十二年起即向上訴人融資
，足見資金之需求尚殷，原審未查明該公司已否發給薪資紅利，或其他股東已否領取
紅利，遽以推論郭木桂非該公司負責人，亦嫌速斷。本件實情究竟如何，原審未遑詳
為推求，遽為上訴人敗訴之判決，自嫌欠洽。上訴論旨指摘原判決不當，聲明廢棄，
非無理由。
據上論結，本件上訴為有理由，依民事訴訟法第四百七十七條第一項、第四百七十八
條第一項判決如主文。
中      華      民      國    八十九    年      三      月    二十四    日
                              最高法院民事第一庭
                                  審判長法官  李  錦  豐
                                        法官  楊  鼎  章
                                        法官  王  茂  修
                                        法官  吳  麗  女
                                        法官  顏  南  全
      右正本證明與原本無異
                                              書  記  官
中      華      民      國    八十九    年      四      月     十五     日


司法院資訊處製作；財團法人民間司法改革基金會備份。
